臺灣彰化地方法院民事判決
110年度簡上字第105號
上  訴  人  滙豐（台灣）商業銀行股份有限公司


法定代理人  麥康裕  

訴訟代理人  王崇恩  
            李秉翰  
被  上訴人  石旻鈞  
訴訟代理人  崔淑貞  
上列當事人間清償債務事件，上訴人對於民國110年4月6日本院
北斗簡易庭109年度斗簡字第340號第一審判決提起上訴，本院合
議庭於民國110年12月30日判決如下：
    主  文
壹、原判決備位之訴廢棄。 
貳、被上訴人應給付上訴人新台幣40萬528元以及自民國109年5
    月20日起至清償日止，按年息百分之五.四九計算之利息。
參、上訴人其餘上訴駁回。
肆、第一、二審訴訟費用共計新台幣1萬1,025元由被上訴人負擔
    事實及理由
壹、上訴人於原審起訴主張並於本院補陳略以：
　一、被告即被上訴人於民國(下同)109年2月16日向原告即上訴
      人申辦信用貸款新臺幣（下同）41萬元，經原告即上訴人
      利用網際網路視訊對保，被告即被上訴人當場持身分證、
      健保卡、合作金庫銀行（股）公司存摺等件配合對保作業
      ，並在對保文件親簽姓名，上訴人審核核准並扣除相關費
      用後，將貸款金額406,970元匯至被上訴人指定之元大銀
      行帳戶，惟被上訴人迄今均未返還本息，已然違約。
　二、被上訴人雖辯稱遭第三人詐欺，被騙取身分證、健保卡、
      存摺及密碼，亦冒用被上訴人之名義向上訴人貸款，但上
      訴人於網路對保時，貸款者係被上訴人無誤，上訴人縱不
      爭執貸款對保者另有其人，惟該第三人持有被上訴人之所
      有貸款證件，係被上訴人交付，且被上訴人之身分證、健
      保卡上照片老舊，亦與被上訴人現今樣貌有異，上訴人已
      盡調查義務，應無何過失可言。爰以先備位之聲明，依據
      民法消費借貸以及不當得利之法律關係，請求判命被上訴
      人應給付上訴人40萬528元以及自109年5月20日起至清償
      日止，按年息5.49％計算之利息。
　三、原第一審僅就對保之簽名與被上訴人，本人於他行開戶之
      簽名，顯可一望而知並非出於同一人之筆跡，予以認定本
      件係他人盜辦，而駁回上訴人之訴。惟上訴人之客戶即被
      上訴人既已提供申辦貸款所需相關之證件及文件，並提供
      本人所有之他行帳戶供匯款之用，上訴人均查證屬實，亦
      經對保程序與本人視訊對保並檢視本人身分證明文件，且
      上訴人亦無從其他管道可得知，竟非被上訴人本人辦理而
      係他人盜辦，原審卻未就該情況詳加審酌，顯有疏漏。
　四、關於先位訴請求返還借款之部分
　　㈠於金融機構申辦開設帳戶、請領存摺及金融卡，係針對個
      人身分之社會信用而予以資金流通，具有強烈之屬人性，
      若非本人或與本人具密切關係者，難認有何理由可自由流
      通使用該帳戶存摺、金融卡、密碼，一般人亦應有妥為保
      管以防止他人冒用之認識，縱有特殊情況偶將存摺、金融
      卡交付他人使用之需要，亦必深入了解其用途後再行提供
      ，更係日常生活之經驗與事理之常；金融帳戶作為個人理
      財之工具，申請開設通常並無任何特殊之限制，一般民眾
      皆得以存入最低開戶金額之方式申請取得，且同一人均得
      在不同之金融機構申辦數個帳戶使用，復為眾所周知之事
      實。是依一般人之社會經驗，若遇不熟識之人不以自己名
      義申辦帳戶，而四處蒐集金融帳戶使用，理應會感到此乃
      甚為怪異之事，提供帳戶之人對於是否係供合法使用，絕
      無不起疑心之理。
　　㈡被上訴人雖陳稱遭訴外人羅于庭詐欺取走相關證件云云，
      惟事實上，被上訴人與訴外人羅于庭有同住於高雄市○○區
      ○○路00號15樓之親密關係，此有臺灣橋頭地方檢察署檢察
      官起訴書110年度偵緝字第200號可證(下稱刑案起訴書）
      。被上訴人推託此事完全不知情，令人難以置信。
　　㈢金融貸款業務之常情，辦理之金融機構或理財公司是否應
      允貸款，所應探究者乃貸款人之資力、信用及償債能力為
      何，而此固須由貸款人提供金融機構帳戶往來明細及個人
      身分證、健保卡等相關證件加以判斷，甚至與貸款人確認
      撥款入帳戶等等對保程序與身分查核。本件上訴人已竭盡
      查訪之能事，對被上訴人提供之金融帳戶、身分證、健保
      卡等，查核皆為真實，並認定於對保時之人即為被上訴人
      本人無誤，嗣後上訴人於109年2月19日依約將消費借貸款
      項406,970元撥入被上訴人指定之元大銀行帳戶，至此，
      雙方消費借貸契約即成立生效。詎料，被上訴人於同年3
      月及4月給付月付金共計10,081元後，自5月20日即違約未
      再繳納。又被上訴人並非毫無社會經驗、無學識之人，更
      有與金融機構辦理金融相關業務之經驗，而被上訴人將上
      開重要私人證件交由同住人使用，顯見被上訴人對於訴外
      人羅于庭間接使用身分向上訴人申辦貸款，亦不為反對之
      意思表示，故被上訴人尚應負擔表見代理之責任。
　五、關於備位訴請求返還不當得利之部分
　　㈠上訴人基於信貸契約而撥款與被上訴人之行為，係本於雙
      方間之契約合意，惟被上訴人陳稱係遭訴外人羅于庭冒名
      ，則被上訴人與上訴人之間並無真實之消費借貸契約關係
      ，上訴人之此種給付目的，自非基於當事人間之合意而無
      法律上之原因，此有被上訴人自陳筆錄及刑案起訴書可稽
      。因此，被上訴人所有之帳戶(元大銀行博愛分行；帳號
      ：00000000000000），既已收受上訴人匯入406,970元之
      利益，被上訴人自應負擔返還不當得利之責任。
　　㈡又刑案起訴書提及「羅于庭再以他人匯款需借用帳戶為由
      ，要求石旻鈞提領款項交予其花用」，足證係被上訴人以
      自己行為自伊所有之元大銀行帳戶提領款項，再交由訴外
      人羅于庭花用，被上訴人主觀上應已明確得知帳務之金錢
      往來明細，因一般具有相當知識及經驗之人斷無可能對此
      大筆金額之往來，於無任何查證之下，輕易將帳戶内款項
      提領交付他人，是被上訴人應向訴外人羅于庭請求返還款
      項，而非轉嫁使上訴人負擔，故被上訴人須負擔返還不當
      得利之責任。
貳、被上訴人答辯：
　一、被告即被上訴人誤交損友，經朋友告知可代辦手機，遂將
      身分證、健保卡、提款卡及密碼交與朋友，但朋友冒被上
      訴人名義向上訴人貸款，被上訴人根本不知情，嗣經上訴
      人催繳方知悉被朋友冒名辦貸事宜。上訴人所提網路對保
      畫面之翻拍照片，貸款者並非被上訴人，上訴人卻核放貸
      款，而冒名貸款者曾向三間銀行以被上訴人名義貸款，僅
      上訴人核准，其他二間均否准貸款。故本件應認上訴人與
      有過失，且過失責任程度亦較被上訴人為高，且被上訴人
      既遭詐欺，無不當得利可言。
　二、上訴人固曾於109年2月19日匯款406,970元至被上訴人於
      元大銀行博愛分行00000000000000號之帳戶，惟因被上訴
      人並未向上訴人申辦並訂立信用貸款契約，該信用貸款契
      約書為訴外人羅于庭冒用被上訴人名義而申貸。於上訴人
      將款項匯入被上訴人帳戶時，訴外人羅于庭向被上訴人謊
      稱其老闆欲匯款與訴外人羅于庭，而轉帳至被上訴人之帳
      戶，再向被上訴人騙取提款卡後，分別於同年月19日至提
      款機提領12萬元（分4次提領，每次三萬元）、於同年月2
      0日至提款機提領15萬元（分5次提領，每次三萬元）、於
      同年月21日至提款機提領13萬7千元（分5次提領，4次提
      領三萬元，1次提領一萬七千元），訴外人羅于庭共提領4
      0萬7千元，此有存摺影本可證（證一，卷第69頁）。因此
      ，被上訴人並未向上訴人申辦貸款，更不知上訴人匯款與
      被上訴人，而於上訴人匯款後遭訴外人羅于庭誆騙，始將
      提款卡交與訴外人羅于庭提領款項，是被上訴人所受之40
      6,970元利益，確實不存在，被上訴人免負返還之責任。
　三、上訴人提出視訊相片之貸款人為訴外人羅于庭，並非被上
      訴人石旻鈞本人，顯見上訴人於辦理貸款契約時，上訴人
      之對保人於對保之際，未詳細核對身分證上正本照片是否
      與貸款人本人相符。則上訴人提出之視訊相片既非被上訴
      人本人，顯見被上訴人石旻鈞並未向上訴人貸款，實際之
      貸款人為訴外人羅于庭，且上訴人提出之個人信用貸款申
      請書暨約定書上之簽名，亦非被上訴人所親簽，自無從為
      被上訴人曾有授權他人代為辦理貸款或應負表見代理授權
      人責任之判斷。
　四、倘本件如上訴人主張應成立不當得利，其性質應屬「給付
      型不當得利」，即應由主張不當得利返還請求權人(受損
      人），就不當得利成立要件中之「無法律上之原因」負舉
      證責任，並應由為給付之人(債權人）向受領給付之人(債
      務人)請求返還利益，亦即該不當得利之債權債務關係存
      在於給付者與受領給付者間，基於債之相對性，給付者不
      得對受領給付者以外之人請求返還利益。準此，上訴人得
      請求返還不當得利之對象，應為以冒貸受領款項之訴外人
      羅 于庭，而非遭冒名之被上訴人，故上訴人備位聲明依
      民法第179條規定請求被上訴人返還不當得利，顯無理由
      。
　五、被上訴人聲明：
　　㈠上訴駁回。
　　㈡第二審訴訟費用由上訴人負擔。
參、原審判決駁回被告即被上訴人應給付原告即上訴人40萬528
    元以及自109年5月20日起至清償日止按年息5.49％計算之利
    息之請求，上訴人不服，提起本件上訴，並聲明：
　一、原判決廢棄。
　二、被上訴人應給付上訴人新臺幣40萬528元，以及自民國109
      年5月20日起至清償日止，按年息利率百分之5.49計算之
      利息。
　三、第一審、第二審之訴訟費用由被上訴人負擔。
肆、兩造不爭執事項：
　一、訴外人羅于庭涉嫌冒用被上訴人名義向上訴人申辦信用貸
      款，且經臺灣橋頭地方檢察署檢察官以110年度偵緝字第2
      00號偽造私文書罪提起公訴。
　二、上訴人於109年2月19日匯款406,970元至被上訴人帳戶(元
      大銀行博愛分行；帳號：00000000000000）。
伍、兩造爭執事項：
　一、被上訴人對於上訴人是否應負表見代理授權人之責任？
　二、被上訴人對於上訴人是否受有不當得利且無法律上原因？
陸、本院之判斷：
一、上訴人上開主張，業據其提出個人信用貸款申請暨約定書、
　　被上訴人身分證、合作金庫銀行存摺封面及內頁、申請稅籍
    資料同意書、健保卡、親自簽名式樣、個人信用貸款親訪檢
    核表、貸款明細單、對帳單、對保時視訊翻拍照片1張等件
    附卷可稽（見原審卷第45頁至第62頁），為被上訴人所不爭
    執，應堪信上訴人上開主張之事實為真。　
二、次按當事人主張有利於己之事實者，就其事實有舉證之責任
    ，民事訴訟法第277條本文定有明文。又原告對於自己主張
    之事實已盡證明之責後，被告對其主張，如抗辯其不實並提
    出反對之主張者，則被告對其反對之主張，亦應負證明之責
    ，此為舉證責任分擔之原則(參見最高法院18年上字第2855
    號判決意旨)。又消費借貸者，謂當事人一方移轉金錢或其
    他代替物之所有權於他方，而約定他方以種類、品質、數量
    相同之物返還之契約，民法第474條第1項設有規定，而當事
    人主張有金錢借貸關係存在，須就其發生所須具備之特別要
    件即金錢之交付及借貸意思表示互相一致負舉證之責任，若
    僅證明有金錢之交付，未證明借貸意思表示互相一致者，尚
    不能認為有金錢借貸關係存在(參見最高法院81年度台上字
    第2372號判決意旨)。本件上訴人雖主張被上訴人於上揭時
    間向上訴人借款41萬元，並提出被上訴人上開辦理信用貸款
    及對保之資料、簽名為憑，然為被上訴人所否認，並以上情
    抗辯。而原審依上訴人之聲請，依職權調取被上訴人分別在
    合作金庫銀行及元大銀行開立帳戶之申請書附簽名欄位（見
    原審卷證物袋）附卷，經原審法院以肉眼觀察被上訴人上開
    帳戶之簽名、被上訴人向上訴人申辦信用貸款及對保等筆跡
    資料，相互比對勾稽結果，發現被上訴人前申請開立帳戶簽
    名，無論是筆順、運筆走向等特徵均與「對保簽名」迥異，
    其中尤以「旻」字之「文」寫法，及「鈞」字之「金」下半
    部寫法等歧異最為明顯，在客觀上應可一望而知並非出於同
    一人之筆跡甚明。另審酌原審亦於言詞辯論期日命上訴人訴
    訟代理人當庭辨識被上訴人開立帳戶簽名之筆跡與對保簽名
    之異同，上訴人訴訟代理人已當庭表明「簽名是有差別沒錯
    」、「但申辦的當下，有身分證、健保卡雙證件，視訊（指
    對保）時，我們核對時，也跟被告有點像」等語(見原審卷
    第115頁背面)，益見對保程序之簽名應非被上訴人所為且對
    保人員對被上訴人是否為身分證上照片之人有所懷疑後亦未
    更加查證。再者，上訴人提出對保當時視訊翻拍之被上訴人
    照片，其形象亦與被上訴人本人差別甚大（見原審卷第106
    頁），訴外人羅于庭冒用被上訴人名義向上訴人申辦信用貸
    款，且經臺灣橋頭地方檢察署檢察官以110年度偵緝字第200
    號偽造私文書罪提起公訴，有該起訴書在卷可稽，則上訴人
    自應就兩造間確有借款之合意，如：信用貸款對保程序中被
    上訴人簽名之真正，或被上訴人授權第三人代辦信用貸款，
    或被上訴人同意他人利用其名義向上訴人借款等有利於己事
    實負舉證責任，倘上訴人無法就上揭事實舉證以實其說，自
    難認兩造間就系爭借款之意思表示一致，參酌首揭法條規定
    及最高法院判決意旨，兩造間就系爭信用借款之消費借貸關
    係應不存在。是本院認如上訴人依消費借貸之法律關係即先
    位聲明，請求被上訴人返還借款，應無理由。
三、次應審究者上訴人依據不當得利之法律關係，向被上訴人請
    求返還系爭款項是否有理由，被上訴人雖主張因交友欺騙遭
    訴外人羅于庭冒用相關證件與上訴人成立借款契約，惟細繹
    上訴人確有撥付上開款項至被上訴人戶頭，兩造均不爭執，
    被上訴人於本院亦自認係其將提款卡及相關密碼交付及告知
    訴外人羅于庭，使羅于庭經由提款卡輸入被上訴人密碼取得
    系爭款項，按不當得利請求權之發生係基於「無法律上之原
    因而受利益，致他人受損害」之事實，所以造成此項事實，
    是否基於特定人之行為或特殊原因，在所不問。亦即不當得
    利所探究，只在於受益人之受益事實與受損事實間之損益變
    動有無直接之關聯，及受益人之受益狀態是否有法律上之原
    因（依據）而占有，至於造成損益變動是否根據自然之因果
    事實或相同原因所發生，並非不當得利制度規範之立法目的
    。換言之，只要依社會一般觀念，認為財產之移動，係屬不
    當，基於公平原則，有必要調節，即應依不當得利，命受益
    人返還（最高法院96年台上字第2362判決參照），果爾，被
    上訴人無法律上原因收受系爭款項，已符合上開不當得利之
    構成要件，至於其領得款項後如何處理，與不當得利之成立
    無關，雖被上訴人抗辯係被訴外人羅于庭所騙交付提款卡及
    密碼，然查提款卡及密碼，係上訴人與被上訴人成立金融往
    來重要工具，於一定程度之風險仍應由領卡之被上訴人承擔
    ，本事件被上訴人對於上訴人撥付此筆款項，訴外人羅于庭
    是否有權提領使用，即應清楚究明，而非任意交付提款卡予
    他人提領乃至明之理，按「受領人於受領時，知無法律上之
    原因或其後知之者，應將受領時所得之利益，或知無法律上
    之原因時所現存之利益，附加利息，一併償還；如有損害，
    並應賠償。」為民法第182條第2項所明定，被上訴人既明知
    或可得而知系爭不當得利之款項，即應返還相關款項及利息
    ，上訴人依據不當得利法律關係，向被上訴人請求該利得及
    相關利息為有理由。
四、綜上所述，上訴人備位之訴依據不當得利之法律關係，請求
　　被上訴人應給付上訴人40萬528元以及自109年5月20日起至
    清償日止，按年息5.49％計算之利息為有理由，應予准許。
    原審為上訴人敗訴之判決，容有未洽，上訴論旨指摘原判決
    不當，求予廢棄改判，為有理由，爰由本院廢棄改判如主文
    所示。至上訴人先位之訴依據消費借貸之法律關係請求被上
    訴人給付上開借款，本院確認兩造間確無借款之法律關係無
    訛，原審駁回上訴人借款先位之訴，並無違誤，上訴意旨指
    摘原判決不當，求予廢棄改判，為無理由，應駁回其此部分
    上訴。　
五、本件事證已臻明確，兩造其餘之攻擊或防禦方法及所提之
　　證據，經本院斟酌後，認為均不足以影響本判決之結果，爰
    不逐一論述，附此敘明。   
六、據上論結，本件上訴為一部有理由、一部無理由，依民事訴
　　訟法第436之1條第3項、第449條第1項、第450條、第79條、
    第463條，判決如主文。　
中　　華　　民　　國　　110 　年　　12　　月　　30　　日
                  民事第四庭　審判長法官　王鏡明
                                    法官　謝仁棠
                                    法官　李言孫
以上正本係照原本作成。
不得上訴。
中　　華　　民　　國　　110 　年　　12　　月　　30　　日
                                  書記官  梁永慶